【裁判字號】    90,判,1082
【裁判日期】    900614
【裁判案由】    空氣污染防制法
【裁判全文】
最  高  行  政  法  院  判  決                    九十年度判字第一○八二號
    原      告  岡德營造有限公司
    代  表  人  甲○○
    被      告  高雄縣政府
    代  表  人  余政憲
右當事人間因空氣污染防制法事件，原告不服行政院環境保護署中華民國八十八年十
二月七日八八環署訴字第七四三八七號再訴願決定，提起行政訴訟。本院判決如左︰
    主  文
再訴願決定、訴願決定及原處分均撤銷。
訴訟費用由被告負擔。
    事  實
緣原告於高雄縣鳳山市國泰橋旁從事營建工程（鳳山溪整治工程第一標），工地出入
口無適當防制措施，致車輛往來引起塵土飛揚，污染空氣。經被告於民國（以下同）
八十七年十二月七日十一時二十五分、八十八年一月三十日十一時二十分派員前往稽
查發現，乃拍照存證予以舉發據以各裁處新台幣（下同）十萬元罰鍰（二件，共新台
幣二十萬元）。原告不服，提起訴願、再訴願，遞遭決定駁回，遂提起行政訴訟。茲
摘敘兩造訴辯意旨於次：
原告起訴意旨略謂：一、工地內四周寬廣，附近並無居民居住且已作適當灑水工作，
在自用工程車經過時稍有塵土飛揚，實係難以避免之現象，被告巡視人員僅憑肉眼即
判定應土飛揚程度超出管制範圍，令人難以心服。二、按空氣污染防治法第十九條第
二款(修正後第二十九條第一項第二款)規定係屬行為罰，其告發處罰對象為行為人。
查本件工地環保工戶係由張簡龍雄承攬，縱使污染程度已超出管制範圍，亦應處分該
行為人。原告就此曾函請被告更正處分「並於再訴願時附具與張簡龍雄之「發包工程
承攬書」，惟所請均遭駁回，綜上所述，請判決撤銷原處分及一再訴願決定等語。
被告答辯意旨略謂：一、按空氣污染防制法第二十九條第一項第二款規定「在各級防
制區內，不得下列行為．．．二營造建築物、舖設道路、運送工程材料、廢棄物或其
他工事而無適當防制措施，致引起塵土飛揚或污染空氣」。暨同法第五十四條第一項
規定：「違反第二十九條第一項各款情形之一者．．．，其違反者為工商廠、場。處
新台幣十萬元以上一百萬元以下罰鍰」。二、關於原告於本縣鳳山市國泰橋旁（鳳山
溪整治工程第一標）從事營建工程作業，被告所屬環境保護局於12.7.上午十一時二
十五分經派員稽查發現，原告於施工作業中，進行營建作業，產生塵土飛揚，造成空
氣污染，污染行為屬實。暨1.上午十一時二十分於工地出入口車輛泥砂外帶，並
引起車輛行駛經過塵土飛揚，明顯污染行為屬實，並依法填製「高雄縣環境保護局事
業廢棄稽查記錄工作單」，並有現場拍照，兩案分別由本府依法開立「高雄縣違反空
氣污染防制法案件處分書」高縣空污處字第○○一九五五及○○一九八七號，並以
12.16.高縣府環二字第二四七一九八號函及2.15.高縣府環二字第○三二六三八號函送
達原告之營業所，並限於1.18.及3.前至被告繳納罰鍰，惟原告不服，向鈞院提
出行政訴訟理由，均不可採憑，該公司之污染行為事實明確。綜上陳述，原告所訴之
理由不足為採，請駁回原告之訴等語。
    理  由
按「在各級防制區內，不得有下列行為：．．．二、營造建築物、舖設道路、運送工
程材料、廢棄物或其他工事而無適當防制措施，致引起塵土飛揚或污染空氣。」分別
為行為時空氣污染防制法第十九條第二款及空氣污染防制法（八十八年一月二十日修
正公布，惟文字未修正）第二十九條第一項第二款所明定。「違反第十九條各款情形
之一者，處新台幣五十千元以上十萬元以下罰鍰；其違反者為工商廠、場，處新台幣
十萬元以上一百萬元以下罰鍰。」「違反第二十九條第一項各款情形之一者，處新台
幣五千元以上十萬元以下罰鍰；其違反者為工商廠、場，處新台幣十萬元以上一百萬
元以下罰鍰。」亦分別為行為時空氣污染防制法第三十九條第一項及空氣污染防制法
（八十八年一月二十日修正公布）第五十四條第一項所明定。又「一、查空氣污染防
法第十九條規定係屬行為罰，其告發處罰對象為行為人，故業者如能提出雙方轉包之
合約書或其他證明文件足資證明係承包商所為，自可據以將處罰對象改為受委託之承
包商。二、合約書之真偽問題，在業者提出證明文件時自可予以辨認，如發現有偽造
情事，可依刑法偽造文書罪嫌移送司法機關偵辦。」為行政院環境保護署八十二年一
月十五日環署空字第五五九九五號函所釋示。惟空氣污染防制法第十九條（現行法條
文修正為第二十九條）規定係屬行為罰，關於營建工程污染稽查之管制原則，係以總
承包之業者為處罰對象，倘業者提出雙方轉包之合約書證明係承包商所為者，得將處
罰對象改為受委託之承包商，其意旨乃鑑於受委託之承包商始為實際造成空氣污染之
行為人。本件原告於鳳山市國泰橋旁從事鳳山溪整治工程第一標之營建工程，被告所
屬環境保護局於八十七年十二月七日上午十一時二十五分派員稽查時發現該工地，當
時無適當防制措施，致施工車輛引塵土飛揚；又於八十八年一月三十日上午十一時二
十分稽查時發現該工地出入口車輛泥沙外帶，致使車輛行駛經過引起揚塵，造成空氣
污染，分別依法填製「高雄縣環境保護局事業廢氣稽查記錄工作單」並有現場拍照，
予以舉發，被告據以各裁處原告新台幣十萬元，固非無見。惟查八十七年十二月七日
之高雄縣環境保護局事業廢棄稽查紀錄工作單載明稽查人員王俊銘稽查時，工廠會同
人員為張簡龍雄；而原告與張簡龍雄於八十七年八月二十日所簽訂發包工程材料承攬
書載明工程內容為「挖土、廢土方運棄．．．」，開工日期為八十七年九月一日，完
工日期為八十八年二月二十八日，被告所屬稽查人員稽查該工地時，均在該承攬之施
工期間內；又依原告與張簡龍雄所訂系爭工地之工地清潔合約書，約明由張簡龍雄負
責工地內之清潔工作，包含路面清潔、垃圾清運，每天定時灑水、廢棄物清理時，張
簡龍雄應先灑水避免塵土飛揚，有工程發包合約書、及發包工程承攬書各乙份附於訴
願卷、再訴願卷內可資佐證，衡之常理，張簡龍雄如未承攬系爭工地之工地環保工作
，當被告所屬稽查人員王俊銘於八十七年十二月七日稽查工地時，張簡龍雄實無在工
地現場會同稽查人員稽查並在稽查記錄工作單上簽名之理？足證原告所稱系爭工地之
清潔工作與工地環保工作係由張簡龍雄承攬之詞無誤，及原告所提工程發包合約書、
發包工程承攬書並非原告被查獲後臨訟杜撰甚明，原告所辯尚堪採信。況且張簡龍雄
負責挖土、廢土方運棄，因工地出入口無適當防制措施，致車輛往來引起塵土飛揚，
污染空氣，張簡龍雄為實際施作營建工程而造成空氣污染之行為人，自應由張簡龍雄
負責，原告曾函請高雄縣環保局更正受處分之行為人，被告竟未予查明更正，仍以原
告為被裁罰之受處分人，與首揭規定不合，有所違誤，訴願決定及再訴願決定未予糾
正仍維持原處分，亦有未洽，自應由本院將再訴願決定、訴願決定及原處分均撤銷，
由被告另為適法之處分。
據上論結，本件原告之訴為有理由，爰依行政訴訟法施行法第二條、行政訴訟法第九
十八條第三項前段，判決如主文。
中    華    民    國     九十        年      六      月      十四       日
                    最 高 行 政 法 院  第 二 庭
                                審 判 長 法  官      陳  石  獅
                                         法  官      鄭  淑  貞
                                         法  官      彭  鳳  至
                                         法  官      高  啟  燦
                                         法  官      黃  合  文
右  正  本  證  明  與  原  本  無  異
                                         法院書記官  蘇  金  全
中    華    民    國     九十        年      六      月      十四       日


司法院資訊處製作；財團法人民間司法改革基金會備份。
